【裁判字號】    97,交聲,612
【裁判日期】    971117
【裁判案由】    聲明異議
【裁判全文】
臺灣彰化地方法院交通事件裁定         97年度交聲字第609號
                                     97年度交聲字第612號
移送機關即
原處分機關  交通部公路總局臺中區監理所彰化監理站
異  議  人
即受處分人  甲○○
上列受處分人因違反道路交通管理處罰條例案件，對於交通部公
路總局臺中區監理所彰化監理站所為二件裁決處分（原處分案號
：民國97年4月9日彰監四字第裁64-I00000000號、97年4月18日
彰監四字第裁64-I00000000號），聲明異議，本院裁定如下：
    主  文
原處分（交通部公路總局臺中區監理所彰化監理站民國九十七年
四月九日彰監四字第裁64-I00000000號、九十七年四月十八日彰
監四字第裁64-I00000000號）均撤銷。
甲○○均不罰。
    理  由
一、原處分機關以：(一)異議人即受處分人甲○○於民國96年9月
    11日中午12時10分許，騎乘車牌號碼（以下簡稱：車號）
    SXT-987號機車，行經彰化縣大村鄉○○路五行宮前，因未
    依規定戴安全帽，經警當場查獲舉發，乃依道路交通管理處
    罰條例第31條第6項規定，裁處罰鍰新台幣（下同）500元之
    處分【以上為97年4月9日彰監四字第裁64-I00000000號處分
    部分】。(二)異議人於97年3月3日晚間10時55分許，騎乘車號
    HFL-020號機車，行經彰化縣員林鎮○○路與莒光路口設有
    燈光號誌管制之交岔路口，闖越該路口之紅燈號誌，經警當
    場查獲舉發，乃依道路交通管理處罰條例第53條第1項規定
    ，裁處罰鍰3,600元，並依同條例第63條第1項規定，記違規
    點數3點之處分【以上為97年4月18日彰監四字第裁64-I0000
    0000號處分部分】。
二、異議意旨略以：異議人未有上揭交通違規行為，亦未曾借用
    上揭機車，且異議人之身分資料曾遭案外人丁○○冒用，是
    上揭二次違規行為，應亦屬遭冒用。為此聲明異議，請求撤
    銷原處分等語。
三、按法院受理有關交通事件及聲明異議案件之處理，準用刑事
    訴訟法之規定，道路交通管理處罰條例第89條前段及道路交
    通案件處理辦法第4條第1項分別定有明文。按此，道路交通
    管理處罰條例之裁處案件，其本質固屬行政罰，但依上揭規
    定，在其性質及法院處理程序與刑事訴訟程序法規範之目的
    不相牴觸之範圍內，自應準用刑事訴訟法之相關規定。又道
    路交通管理處罰條例案件，係由公路主管機關或警察機關就
    違反該條例之行為予以稽查、查證後依法舉發，再由裁決機
    關依法予以處罰，與刑事案件係由檢察官代表國家對犯罪行
    為予以偵查、追訴，由法院予以判決處罰之程序類同，就此
    而言，刑事訴訟法第154條所規定「被告未經審判證明有罪
    確定前，推定其為無罪。犯罪事實應依證據認定之，無證據
    不得認定犯罪事實」之無罪推定及證據裁判原則，以及同法
    第161條第1項規定之「檢察官就被告犯罪事實，應負舉證責
    任。」之舉證責任原則，自應在準用之列。是法院於審理交
    通違規聲明異議案件時，僅於當事人主張及舉證範圍內進行
    調查證據，其經法定程序調查證據之結果，認已足以證明違
    規事實者，始得為違規之認定。若原處分機關所為之證明，
    於通常一般人仍有合理之懷疑存在，尚未達於可確信其真實
    之程度者，則在該合理懷疑尚未剔除前，基於「違規事證有
    疑，利於受處分人」之原則，自不能為有違規事實存在之認
    定（最高法院94年度台上字第2033號判決意旨參照）。
四、本件原處分機關認異議人分別於上揭時、地，有騎乘機車未
    依規定戴安全帽，及闖越紅燈號誌等違規事實，所憑無非各
    以彰化縣警察局交通警察隊員林分隊96年9月11日彰警交字
    第I00000000號舉發違反道路交通管理事件通知單，及彰化
    縣警察局員林分局警備隊97年3月3日彰警交字第I00000000
    號舉發違反道路交通管理事件通知單上，均記載駕駛人為「
    甲○○」，並於「收受通知聯者簽章」欄內，均有「甲○○
    」之簽名為其依據。
五、惟查：
  (一)上揭二件舉發違反道路交通管理事件通知單，經本院送請憲
    兵司令部刑事鑑識中心鑑定，鑑定結果為：「一送鑑資料彰
    化縣警察局彰警交字第I00000000及I00000000號舉發通知單
    與估價單、普通汽車駕駛執照登記書、員工薪資所得受領人
    免稅額申請表、甲○○當庭書寫字跡中『何』書寫字跡間之
    書寫個性、慣性及特徵均不相符。二送鑑資料彰化縣警察局
    彰警交字第I00000000及I00000000號舉發通知單中『孟、書
    』書寫字跡，因字跡潦草，無明顯特徵可供觀察，致無法比
    對。」，有該中心97年11月6日憲直刑鑑字第0970001 711號
    鑑定書在卷可參。亦即上揭二件舉發違反道路交通管理事件
    通知單「收受通知聯者簽章」欄內「甲○○」之簽名，其中
    「何」字與異議人之書寫個性、慣性及特徵均不相符，「孟
    、書」二字，則無法比對。再參諸執行取締上揭97年3月3日
    交通違規行為之員警即證人丙○○，於本院97年5月20日調
    查時到庭證稱：「對受處分人沒有什麼印象了」等語（見本
    院97年度交聲字第609號卷第18頁背面），有本院當日之訊
    問筆錄在卷可稽。按此，自難遽認員警於上揭時、地所查獲
    之違規行為人，即為異議人本人。
  (二)又上揭車號SXT-987號及HFL-020號機車之車主，分別為詹寶
    芸及乙○○，均非異議人，有機車車籍查詢資料2份在卷可
    佐。其中車主即證人乙○○曾於本院97年6月26日調查時到
    庭，僅證稱其兒子（丁○○）曾使用車號HFL-020號機車，
    而未提及異議人有使用其機車之情形，有本院97年6月26日
    訊問筆錄在卷可參（見本院97年度交聲字第609號卷第39頁
    ）。另原處分機關亦未舉出異議人有在96年9月11日中午12
    時10分許，騎乘車號SXT-987號機車之積極證據。按此，亦
    難認異議人確有上揭違規行為。
  (三)綜上，原處分機關既未能舉證證明異議人確有上揭違規行為
    ，則異議人是否有該等違規事實？已有可疑。因本院未能形
    成異議人確有該等違規事實存在之確信，則依前揭所述「違
    規事證有疑，利於受處分人」之原則，自應將此等事證不明
    之利益歸於異議人，亦即應對異議人作有利之認定。從而，
    本件異議為有理由，應由本院將各該原處分均予撤銷，併均
    改諭知異議人不罰。至於上揭交通違規行為之實際駕駛人為
    何人，以及應為如何之處罰等節，非本院審查權限，應由原
    處分機關本於權責，依行政程序法等相關規定依職權詳為調
    查究明後，另為妥適之處理，併此敘明。
六、據上論結，應依道路交通管理處罰條例第87條第2項、道路
    交通案件處理辦法第20條前段，裁定如主文。
中    華    民    國    97    年    11    月    17    日
                            交通法庭  法  官  陳銘壎
以上正本證明與原本無異。
如不服本裁定，應於裁定送達後五日內向本院提出抗告狀 (須附
繕本 )。
中    華    民    國    97    年    11    月    17    日
                                      書記官  楊筱惠


司法院資訊處製作；財團法人民間司法改革基金會備份。
